【裁判字號】    98,消債抗,31
【裁判日期】    980713
【裁判案由】    更生事件
【裁判全文】
臺灣臺北地方法院民事裁定            98年度消債抗字第31號
抗  告  人  甲○○
                        信法律地政聯合事務所)
上列抗告人因消費者債務清理條例更生事件，對於中華民國97年
11月20日本院97年度消債更字第1092號裁定提起抗告並聲請保全
處分，本院裁定如下：
    主  文
抗告及保全處分聲請均駁回。
抗告程序費用新臺幣壹仟元由抗告人負擔。
    理  由
壹、抗告部分：
一、本件抗告人聲請更生，係以：抗告人曾於消費者債務清理條
    例施行前之民國95年間，依照中華民國銀行公會會員辦理消
    費金融案件無擔保債務協商機制，與最大債權銀行台新國際
    商業銀行股份有限公司（下簡稱台新銀行），就協商時確定
    之債務總金額新臺幣（下同）459 萬8030元，協商成立債務
    清償方案，約定自同年9 月起，分180 期，不計利息，按月
    償還2 萬5545元。抗告人還款21期後，因當時薪資僅有4萬
    812 元，每月尚須支應第一商業銀行股份有限公司（下簡稱
    第一銀行）信用貸款1 萬3734元之還款，前揭協議金額顯超
    逾收入所能負荷，故無力繼續履行。抗告人因非可歸責於己
    之事由，致履行債務有重大困難，且無擔保或無優先權之債
    務總額未逾1200萬元，復未經法院裁定開始清算程序或宣告
    破產等語，為其理由。
二、原審則以抗告人於95、96年間平均每月可支配所得各約5 萬
    2260元、4 萬7614元；97年5 月起至同年11月止，平均每月
    可支配所得亦可達6 萬1696元，可見自抗告人與最大債權銀
    行協商成立後至毀諾時止，收入並無顯著減少。而抗告人配
    偶溫淑珠於95年、96年度之平均月收入分別為2 萬9296元、
    3 萬2562元，97年度1 月至11月平均月收入有3 萬2902元，
    合計抗告人與配偶95年度每月可支配所得高達8 萬1556元，
    96年度亦有8 萬176 元，97年度更達9 萬4596元。以抗告人
    家庭每月平均可支配所得，扣除抗告人所陳報其與配偶、子
    女之必要生活開支，諸如個人生活支出6000元、家庭雜支費
    5000元、交通費5500元、家庭生活支出6000元、個人保費
    2213元、子女扶養費1 萬7494元、民間債務還款5017元等，
    尚有餘額3 萬2952元，顯非不得繼續支應原協商還款條件。
    至於抗告人與第一銀行間之債務及連帶保證關係，早於91年
    8 月即已發生，並約定自借款日即91年8 月26日起按月平均
    攤付本息，審酌抗告人對其自身經濟狀況應最熟稔，諒係經
    充分考量，始與最大債權銀行達成還款協商，抗告人復未提
    出其他事證證明其毀諾當時有何情事變更，即難執上開協商
    成立前既存事由，率謂有不可歸責於己之重大事由，致無法
    依原協商還款條件履行。遑論抗告人自承自95年2 月起未再
    清償積欠第一銀行之信貸債務。抗告人上開主張無足採。況
    抗告人於協商成立後，尚因配偶購車另向第三人乙○○借款
    20萬元以清償汽車貸款，嗣將每月清償5017元計入生活費用
    ，顯係將其經濟負荷轉嫁全體債權人承受。是抗告人主張因
    非可歸責於已之事由而毀諾云云，並無可採等情，因而駁回
    抗告人更生之聲請。
三、抗告意旨略以：抗告人自97年5 月起至同年11月止所領之薪
    資浮動大都因加班時數大幅增加所致，平時每月可得薪資為
    所陳報之數值。抗告人配偶實領薪資僅為2 萬5000元至2 萬
    6 000 元間，抗告人家庭總收入約為6 萬5000元至7 萬1000
    元間，每月支出費用則分別為：(1)抗告人與配偶在外職業膳
    食費用共11000 元；(2)家庭生活必要支出及伙食費用約1 萬
    1000元；(3)交通費用約5500元；(4)扶養費用：扶養家中兩名
    子女，因抗告人配偶為職業婦女，須將子女送托兒中心照顧
    ，每月需與配偶共同負擔扶養費用1 萬2500元。抗告人家中
    總收入7 萬1000元，扣除總支出4 萬元後，僅餘3 萬1000元
    。抗告人先前積欠之無擔保債務為511 萬8030元，配偶積欠
    之債務為168 萬9401元，債務金額龐大，故於95年銀行公會
    提供協商機制後便參與協商，惟該協商之還款方案係最大債
    權銀行提供，抗告人僅有要或不要之選擇，若不接受則仍以
    先前信用卡、現金卡或信用卡貸款契約上所定之利率為標準
    ，故抗告人與最大債權銀行以月付2 萬5545元無息分180 期
    達成協議，抗告人配偶為解決債務亦有參加該協議機制，並
    以1 萬4078元達成協議。若以此2 筆協商月付金加計，抗告
    人每月家中需負擔3 萬9623元之月付金。惟抗告人於協商之
    際尚有第一銀行信用貸款債務約52萬元，每月另需繳交1 萬
    3734元，雖抗告人協商時即知需負擔第一銀行按月攤付本息
    之支出，但抗告人若不把握與銀行協商，答應銀行提出之還
    款方案，債務將無限擴張至無法償還，因此抗告人始終有消
    債條例第151 條所定不可歸責於己之事由存在，原審駁回抗
    告人之聲請應有違誤等情，指摘原裁定不當，據以提起抗告
    ，請求廢棄原裁定另為開始更生程序之諭知。
四、按消費者債務清理條例施行前，債務人依債務協商機制與金
    融機構成立協商後，履行顯有重大困難者，固得聲請更生，
    惟須債務人對履行困難之原因，有不可歸責之事由，始足當
    之。此觀消費者債務清理條例第151 條第5 項、第6 項規定
    自明。經查，抗告人於95年9 月間與最大債權銀行即台新銀
    行成立債務協商後，自97年7 月起，即未再支付協商月付款
    ，此經抗告人與台新銀行陳明在卷。而抗告人自陳自95年9
    月1 日起至97年8 月31日止，兩年期間收入共計133 萬3188
    元。據此計算，抗告人於毀諾前之繳款期間內，平均每月可
    處分所得約5 萬5550元。抗告人以此收入，扣除每月應付協
    商款2 萬5545元，於繳款期間內，每月尚有約3 萬元可供生
    活與扶養子女。雖抗告人謂其聲請前兩年內之必要支出，為
    73萬1214元。惟抗告人既欲利用更生程序獲取免除巨額負債
    之利益，審酌抗告人無法履行協商債務是否具有歸責原因，
    即應以最低生活標準作為衡量依據，始屬公允。此乃因更生
    制度旨在兼顧債權人權益與債務人經濟生活，使債務人於基
    本生活可以維持情況下，合理清償債務而獲得更生，並非在
    使債務人坐擁寬裕生活又可免除積欠之債務。觀諸抗告人所
    列其聲請更生前兩年內之必要支出，其中抗告人與子女投保
    商業壽險共計支出12萬5112元部分，因抗告人及子女均已投
    保全民健康保險，抗告人並另投保勞工保險，其等醫療上之
    必要費用已有全民健康保險可供給付，抗告人並享有勞工保
    險法所定各項保險給付之利益，已足維持其基本之保障，上
    開商業保險費用難認屬於抗告人必要之支出，應予惕除。據
    此計算，抗告人於毀諾前繳款期間之必要生活費用，合計僅
    需60萬6102元，平均每月約為2 萬5255元。則以抗告人當時
    收入扣除每月協商款後之餘額3 萬元，尚無不足支付生活必
    要支出之情事。是抗告人若能撙節開銷，理應可按時清償協
    商月付款。足見以抗告人毀諾時之收入狀態，並無不能按時
    履行協商月付款之情事。乃抗告人未節省花費，致無法按月
    繳納協商月付款，自應認有歸責原因。至於抗告人另謂其於
    協商之際尚有第一銀行信用貸款債務約52萬元，每月另需繳
    交1 萬3734元云云，固屬真實，惟抗告人自債務協商成立前
    之95年3 月起，即未再清償此筆債務，業經第一銀行派員到
    庭陳述明確。可見此筆債務之存在與抗告人能否清償上述協
    商款，並無干連。抗告人以此債務之存在，指為毀諾之不可
    歸責原因，顯無可取。是抗告人謂其非因可歸責之事由致無
    法履行協商云云，尚不足採。揆諸首揭規定，自不能准許抗
    告人更聲之聲請。原審駁回抗告人更生之聲請，經核並無違
    誤。抗告人以前詞指摘原裁定不當，求為廢棄改判，為無理
    由，其抗告應予駁回。
貳、保全處分之聲請部分：
一、按法院就更生之聲請為裁定前，得因利害關係人之聲請或依
    職權，以裁定對於債務人財產之保全處分、債務人履行債務
    及債權人對於債務人行使債權之限制，暨其他必要之保全處
    分，消費者債務清理條例第19條第1 項第1 款、第2 款、第
    5 款固有明文。惟上開消費者債務清理條例第19條第1 項之
    立法目的，應係基於維持債權人間之公平受償，使債務人有
    重建更生之機會，以債權人為對象，停止其對債務人財產聲
    請強制執行所為之保全（消費者債務清理條例第19條立法說
    明參照）。是法院就清算之聲請為裁定前，自應依債務人之
    財產狀況，就保全處分對債務人更生目的達成之促進，及保
    全處分實施就相關利害關係人所生影響，兼顧債權人權益，
    避免債務人惡意利用保全處分，阻礙債權人行使權利，或作
    為延期償付手段之可能性，綜合比較斟酌，決定有無以裁定
    為保全處分之必要。
二、聲請意旨略以：抗告人已聲請更生程序，若允許債權人香港
    上海匯豐銀行、國泰世華銀行、遠東銀行在抗告人聲請更生
    後繼續強制執行之程序，必對其他債權人不公。且抗告人目
    前薪資收入實領金額原為4 萬6416元，因強制執行扣薪僅餘
    2 萬9950元，造成抗告人日常生活陷入困境，之機會，爰聲
    請保全處分停止債權人對伊於益和股份有限公司之薪資強制
    執行等語。
三、經查：依抗告人提供之綜合所得稅各類所得資料清單可知，
    抗告人之主要收入來源為其任職於益和股份有限公司之薪津
    ，然以抗告人積欠之債務達400 餘萬元，及其月薪4 萬6416
    元等情核算，各債權人於保全處分至多120 日之期間內，可
    得受償之金額甚微。況如其他債權人認有執行實益，亦得具
    狀就執行程序參與分配，但亦僅能就上開薪資債權3 分之1
    範圍內比例受償，故限制債權人行使債權，對於維持債權人
    間公平受償並無助益；且債務人對於第三人之債權，若係維
    持其與共同生活親屬之生活所必須者，不得為強制執行，強
    制執行法第122 條已定有明文，故債務人對第三人之薪資債
    權，本即限於非債務人及其共同生活之親屬生活所必須者，
    始得強制執行，已考慮債務人生活需要，不致造成債務人無
    法維持基本生活，亦不致阻礙債務人重建更生之機會，抗告
    人如認執行結果仍影響其基本生活需要，自應依強制執行法
    第122 條、第12條之規定，向執行法院聲明異議，始為正辦
    ，而非依消費者債務清理條例之規定聲請保全處分，以免混
    淆保全處分之目的與功能。是縱使債權人對抗告人聲請對薪
    資債權強制執行，亦不致造成抗告人無法維持基本生活，或
    有何阻礙抗告人更生之機會。從而，抗告人聲請對其薪資債
    權停止強制執行之保全處分，於法即有未合，亦不能准許。
參、從而，依消費者債務清理條例第15條，民事訴訟法第495 條
    之1 第1 項、第449 條第1 項、第95條、第78條，裁定如主
    文。
中    華    民    國    98    年    7     月    13    日
                  民事第三庭  審判長法  官  丁蓓蓓
                                    法  官  管靜怡
                                    法  官  黃明發
上為正本係照原本作成。
本裁定不得再抗告。
中    華    民    國    98    年    7     月    13    日
                                    書記官  陳怡如


司法院資訊處製作；財團法人民間司法改革基金會備份。
